【裁判字號】    99,上易,803
【裁判日期】    990921
【裁判案由】    妨害自由
【裁判全文】
臺灣高等法院高雄分院刑事判決         99年度上易字第803號
上  訴  人
即  被  告  甲○○
選任辯護人  邱基峻律師
            黃致穎律師
上列上訴人因妨害自由案件，不服臺灣高雄地方法院99年度易字
第1066號中華民國99年7 月19日第一審判決（起訴案號：臺灣高
雄地方法院檢察署98年度偵字第36350 號），提起上訴，本院判
決如下：
     主  文
上訴駁回。
甲○○緩刑年，並應向公庫支付新台幣拾陸萬元。
     事實及理由
一、本案經本院審理結果，被告甲○○已於本院審理時坦白認罪
    ，及被告所犯刑法第304 條第1 項之強制罪，其法定刑度為
    三年以下有期徒刑、拘役或300 元以下罰金，原審以被告強
    制罪證明確，科處被告有期徒刑1 年2 月，認事用法皆無不
    合，量刑亦稱允當，應予維持，並引用原審判決書記載之事
    實、證據及理由（如附件）。被告上訴指摘原判決量刑太重
    ，為無理由，應予駁回。至被告選任辯護人以被告對被害人
    乙○○恫稱：不要幫益慧公司做本件工程，不然會很難看等
    語，縱有以將來加害生命、身體、自由之事恐嚇被害人之不
    法行為，然並未以現實之強暴脅迫手段對被害人加以危害要
    挾，應係構成刑法第305 條之恐嚇危害安全罪，原判決依刑
    法第304 條第1 項之強制罪論處，似有未洽，應請變更起訴
    法條，改依恐嚇危害安全罪論處乙節；按刑法第305 條之恐
    嚇危害安全罪，係指單純以將來加害生命、身體、自由、名
    譽、財產之事，恐嚇他人致生危害於安全者而言，如對於他
    人之生命、生體等，以現實之強暴、脅迫手段加以危害要挾
    ，使人行無義務之事或妨害人行使權利，即應構成刑法第30
    4 條之強制罪，縱有恐嚇行為，亦僅屬犯強制罪之手段，無
    更論以恐嚇危害安全罪之餘地，有最高法院84年台非字第19
    4 號判決可資參照。經查，本案系爭中油大林廠清理工作（
    下稱（本件工程）係由中油於97年7 月1 日辦理公開招標，
    並由益慧公司以4,000 餘萬元得標，而被告曾於97年8 月13
    日9 時許，在本件工程開工會議會場外，與甫參與會議畢之
    益慧公司經理李意可，談及本件工程相關事宜，之後則以10
    萬元之代價，利誘益慧公司員工黃學信勿從事本件工程遭拒
    ，及向施作本件工程鷹架項目之益慧公司協力廠商實際負責
    人李淑惠，探詢有無放棄施工之可能；又被告於益慧公司標
    得本件工程後，數次致電被害人乙○○，或要被害人至其住
    處，向被害人恫稱：不要幫益慧公司做本件工程，不然會很
    難看等語，被害人害怕，趕快向李意可反應，李意可以其身
    為主管，不能讓員工處於該擔心、害怕之氛圍中，乃將被害
    人調到麥寮工作之情，業據被告於本院坦承在卷，並經證人
    李意可、黃學信、李淑惠、乙○○於檢察官偵查中及原審審
    理時證述屬實，由上被告所述及各項證人之證述相互勾稽以
    觀，被告確有出言脅迫被害人乙○○，妨害被害人前往本件
    工程工地即中油大林廠執行業務之權利，以遂其朋分本件工
    程款之不法目的，核被告所為，自係犯刑法第304 條之強制
    罪，被告選任辯護人認係犯單純之恐嚇危害安全罪，並不足
    取，併此明。
二、查被告甲○○前於70年間因犯殺人案，經台灣高等法院台南
    分院判處有期徒刑15年，嗣經減刑，而於79年1 月13日假釋
    ，81年10月1 日刑滿執行完畢，其於該案執行完畢後，5 年
    內未曾因故意犯罪而受有期徒刑以上刑之宣告，有台灣高等
    法院法院被告前案紀錄表在卷可考，被告為圖私利而涉犯本
    案固屬不該，惟其並未對被害人施以肢體暴力，其因犯本罪
    致生之危險或損害尚非嚴重，且於原審判決後，已分別與被
    害人乙○○及益慧公司經理李意可成立和解，有和解書2 紙
    附卷足稽，且於本院審理時坦承犯罪，其復有子女各1 人尚
    在就學中，及有罹患心臟病之年邁父親，賴其扶養照顧，有
    台灣銀行就學貸款申請書、高雄榮民總醫院診斷證明書附卷
    足憑；本院以被告經此偵審程序之教訓，已足資警惕，諒無
    再犯之虞，所宣告之刑以暫不執行為適當，為啟其自新，爰
    諭知緩刑年，並應支付公庫新台幣36萬元。
據上論斷，應依刑事訴訟法第368 條、第373 條、刑法第74條第
1項第2款、第2項第4款，判決如主文。
本案經檢察官李門騫到庭執行職務。
中    華    民    國    99    年    9     月    21    日
                  刑事第四庭    審判長法  官  蕭權閔
                                      法  官  吳進寶
                                      法  官  陳吉雄
以上正本證明與原本無異。
本判決不得上訴。
中    華    民    國    99    年    9     月    23    日
                                      書記官  郭蘭蕙
附件：
臺灣高雄地方法院刑事判決              99年度易字第1066號
公  訴  人  臺灣高雄地方法院檢察署檢察官
被      告  甲○○  男  59歲（民國○○年○月○日生）
                    身分證統一編號：Ｚ000000000號
                    住高雄市○○區○○路30巷1之7號
選任辯護人  鄭國安律師
            吳麗珠律師
            賴柏宏律師
上列被告因妨害自由案件，經檢察官提起公訴（98年度偵字第36
350 號），本院判決如下：
    主  文
甲○○犯強制罪，處有期徒刑壹年貳月。
    事  實
一、甲○○因見臺灣中油股份有限公司（下稱中油）於民國97年
    7 月1 日辦理公開招標之「中油大林廠煉一組工廠大修換熱
    氣管束清理工作」（下稱本件工程），係由址設臺北市○○
    區○○街一段105 號6 樓之2 「益慧實業有限公司」（下稱
    益慧公司）以新臺幣（下同）4,000 餘萬元得標，乃於97年
    8 月13日9 時許，向甫參與本件工程開工會議畢、適步出會
    場之益慧公司經理李意可陳稱：「這工程本來就有人在做，
    益慧公司標走了很多人會沒有工作，要向益慧公司收取採購
    決標款7%」、「慣例是這樣」等語，惟李意可聞言後並未應
    允支付款項。甲○○乃轉而向益慧公司協力廠商實際負責人
    李淑惠探詢有無放棄施工之可能，及以10萬元之代價，利誘
    益慧公司員工黃學信勿從事本件工程，而希冀藉由前開持續
    接觸益慧公司協力廠商、員工等行為，拖延益慧公司之施工
    進度，以遂無端朋分本件工程款之不法意圖。期間，甲○○
    尚曾基於妨害自由之犯意，先後於97年8 月11或12日某時、
    97 年8月16日間（起訴書誤載為97年8 月16日14時57分許及
    數日後某時，應予更正），或以持用之0000000000號等行動
    電話，直接致電原經益慧公司指派自97年9 月1 日（即本件
    工程開工日）起擔任本件工程現場主任之乙○○（持用0000
    000000號行動電話），或邀約乙○○前去甲○○位於高雄市
    ○○區○○路30巷1 之7 號住處（下稱瑞屏路住處），而對
    乙○○恫稱：不要幫益慧公司做本件工程，不然會很難看等
    語，致乙○○因而心生畏懼並向李意可反應上情，再經李意
    可令准乙○○旋自97年8 月16日起，與斯時在雲林縣麥寮鄉
    六輕工程任工地主任之梁國榮互換工作地點，而藉由前述脅
    迫方式，妨害乙○○自97年9 月1 日起前往本件工程工地（
    即中油大林廠）執行業務之權利。
二、案經法務部調查局高雄市調查處報請臺灣高雄地方法院檢察
    署檢察官偵查起訴。
    理  由
壹、證據方面
一、按被告以外之人於偵查中向檢察官所為陳述，除顯有不可信
    之情況者外，得為證據，刑事訴訟法第159 條之1 第2 項定
    有明文。蓋被告以外之人所為之偵查筆錄，性質上固屬傳聞
    證據，惟現階段刑事訴訟法規定檢察官代表國家偵查犯罪、
    實施公訴，依法具有訊問證人等權，且證人須經具結，而實
    務運作時，檢察官偵查中向證人所取得之陳述，原則上均能
    遵守法律規定，不致違法取供，可信度極高。職是，如證人
    前於偵查中已具結而為證述，除反對該項供述得具有證據能
    力之一方已釋明「顯有不可信之情況」之理由外，不宜即遽
    指該證人於偵查中之陳述不具證據能力。經查，證人李意可
    、乙○○、李淑惠、黃學信、梁國榮於偵查中受檢察官訊問
    時，均經具結，且並無證據足認該等證人偵查中陳述有核顯
    不可信之情況，又該等證人俱於本院審理時到庭接受被告之
    對質、詰問，而賦予被告反對詰問之機會，依前開說明，該
    等證人於偵查中之陳述應均有證據能力。
二、除前述已說明證據能力之部分外，本判決所引用之其餘證據
    資料（詳後引用之各項證據），其中係屬傳聞證據部分，縱
    無刑事訴訟法第159 條之1 至第159 條之4 或其他規定之傳
    聞證據例外情形，亦因被告甲○○、辯護人及檢察官於本院
    調查證據時，均已明示同意作為證據使用，且本院審酌卷內
    並無事證顯示各該陳述之作成時、地與週遭環境，有何致令
    陳述內容虛偽、偏頗之狀況後，也認為適當，依刑事訴訟法
    第159 條之5 第1 項之規定，為傳聞法則之例外，應有證據
    能力。
貳、實體方面
一、訊據被告甲○○固不否認曾於97年7 、8 月間，陸續與李意
    可、李淑惠、黃學信等人接觸，且均談及本件工程之事，另
    亦不諱言於此段期間中，尚曾數次致電被害人乙○○，並邀
    約乙○○前去瑞屏路住處，惟矢口否認有何妨害乙○○自由
    之犯行，且否認自己意在無端朋分本件工程款，而辯稱：我
    會陸續與李意可、李淑惠、黃學信等人接觸，是希望能分包
    本件工程的鷹架等施工項目，好讓我所雇用之工人，持續有
    工作可做，而我與乙○○原即相識，彼此間只是在聯絡聚會
    、喝酒之事，我並未藉機對乙○○施加脅迫云云。經查：
  (一)本件工程係由中油於97年7 月1 日辦理公開招標，並由益慧
    公司以4,000 餘萬元得標，而被告曾於97年8 月13日9 時許
    ，在本件工程開工會議會場外，與甫參與會議畢之益慧公司
    經理李意可，談及本件工程相關事宜，之後則以10萬元之代
    價，利誘益慧公司員工黃學信勿從事本件工程遭拒，及向施
    作本件工程鷹架項目之益慧公司協力廠商實際負責人李淑惠
    ，探詢有無放棄施工之可能；又被告於益慧公司標得本件工
    程後，另曾數次以所使用之0000000000號等行動電話，致電
    原經李意可指派自97年9 月1 日起擔任本件工程工地主任之
    乙○○（持用0000000000號行動電話），並曾邀約乙○○前
    去瑞屏路住處等情，為被告坦言在卷（本院易字卷第52頁）
    ，且經證人李意可（偵卷第5 頁、本院易字卷第31頁反面、
    第32頁）、黃學信（偵卷第6 頁、本院易字卷第30頁）、李
    淑惠（偵卷第8 頁、本院易字卷第29頁）、乙○○（偵卷第
    7-8 頁、本院易字卷第23頁反面）分別於偵訊及本院審理中
    證述明確，並有本件工程開標決標紀錄（調查局卷第41頁）
    、0000000000號行動電話通聯紀錄（調查局卷第43-51 頁）
    在卷可稽，固堪認定。又乙○○旋自97年8 月16日起，與斯
    時在雲林縣麥寮鄉六輕工程任工地主任之梁國榮互換工作地
    點，而未依最初之計畫，於97年9 月1 日前往本件工程工地
    （即中油大林廠）執行業務之權利一情，為被告所不爭執，
    且據證人李意可（偵卷第5 頁、本院易字卷第32頁）、乙○
    ○（偵卷第7-8 頁、本院易字卷第25頁）、梁國榮（偵卷第
    19頁、本院易字卷第27頁）證述屬實，自亦堪認定。
  (二)被告雖辯稱其並未脅迫乙○○，而僅與乙○○聯絡聚會、喝
    酒等事云云。惟查，證人乙○○於偵查中另證稱：被告在本
    件開工會議前1 、2 天（即97年8 月11或12日），打電話要
    我不要幫益慧公司做本件工程，不然會很難看等語，我會害
    怕，就趕快向李意可反應，李意可就要我不要去中油大林廠
    做了，要我改去麥寮；之後被告還曾再打電話要我到他瑞屏
    路住處，又跟我提到不要去中油大林廠做，不然會很難看等
    語（偵卷第7-8 頁），核與證人李意可證稱：97年8 月間，
    因乙○○向我表示甲○○曾致電要他不能從事本件工程，我
    研判一般員工突然遇到這樣的事情會有所擔心、害怕，而身
    為主管不能讓員工處於該種氛圍當中，就將乙○○調到麥寮
    廠工地等語（偵卷第5 頁、本院易字卷第32-33 頁）等語，
    相互吻合而無齟齬。再參以本院前所認明被告與乙○○持續
    聯絡之期間，乃在益慧公司標得本件工程後之97年7 、8 月
    間，而乙○○與梁國榮互換工作地點之時點，則為97年8 月
    16日，二者恰好時間緊接；況茍非李意可接獲乙○○反應後
    ，評估乙○○若按原計畫而自開工日起任本件工程工地主任
    ，恐遭不利，李意可焉可能趕在本件工程開工前，於不變更
    工作內容之狀況下，刻意將乙○○與遠雲林縣麥寮鄉六輕工
    程任工地主任之梁國榮，互換工作地點？益徵證人乙○○、
    李意可前開證述內容係屬實在，則被告乃於97年8 月11或12
    日某時，首度以不要幫益慧公司做本件工程，不然會很難看
    等語，對乙○○施加脅迫，並致乙○○因心生畏懼而向李意
    可反應上情，繼於數日後，亦即約97年8 月16日間，再次以
    同一言語對乙○○施加脅迫，而方式或為直接致電脅迫乙○
    ○，或先以電話邀約乙○○至其瑞屏路住處，再當面對乙○
    ○施加脅迫甚明，被告首開所辯，及證人乙○○於本院審理
    中附和被告所辯改證稱：被告與我之間幾次電話聯絡只是要
    我去其瑞屏路住處泡茶，而被告雖曾說過「不要幫益慧做，
    不然大家會很難看」是指大家以後見面就當互不認識、場面
    很難看的意思，不是針對我云云（本院易字卷第23頁反面、
    第24頁反面），俱非實在，無足採信。
  (三)被告雖另辯稱其持續接觸乙○○等人之動機，乃在分包本件
    工程之鷹架等項目，俾所雇工人持續有工可做，並非意在無
    端朋分本件工程款云云，並提出記帳本4 紙為證（本院易字
    卷第54-57 頁）。惟低廉之價格、施工品質良好等口碑，方
    有助自己自承商處合法獲取工程，以利誘等手法，唆使承商
    所屬員工、協力廠商勿投入工程施作，僅徒增自己與承商間
    之嫌隙，斷非爭取工程之正途，本為至明之理，則被告此部
    分所辯，原悖於常情而無足取。再者，被告接觸之對象，兼
    及益慧公司協力廠商，與益慧公司內身兼工地主任等要職之
    員工，範圍廣泛，而非僅限鷹架等特定工作項目之主事者，
    且被告除採取軟性之探詢手法外，尚不惜出資利誘，甚且以
    涉及刑責之非法強制手段，阻止他人參與本件工程，茍謂被
    告僅在圖得分包部分施工項目，而非全面性的延宕本件工程
    進度並從中牟取不法利益，熟能置信？末佐以證人李意可迭
    於偵查、本院審理中另證稱：97年8 月間，我參與本件工程
    之開工會議後，就發現被告在會場門口等我，並向我表示「
    這工程本來就有人在做，益慧公司標走了很多人會沒有工作
    ，要向益慧公司收取採購決標款7%」、「慣例是這樣」，我
    很肯定被告當時是跟我要錢，不是要分包工程等語（偵卷第
    5 頁、本院易字卷第32頁），則被告持續接觸益慧公司協力
    廠商、員工等行為之目的，乃在藉此拖延益慧公司之施工進
    度，以遂無端朋分本件工程款之不法意圖，也可堪認定。
  (四)綜上所述，被告為遂無端朋分本件工程款之不法目的，先後
    於97年8 月11或12日某時、97年8 月16日間，出言脅迫乙○
    ○，而妨害乙○○自97年9 月1 日起前往本件工程工地（即
    中油大林廠）執行業務權利之犯行堪以認定，應依法論科。
二、核被告所為，乃係犯刑法第304 條第1 項之強制罪。被告先
    後於97年8 月11或12日某時、97年8 月16日間，2 次出言脅
    迫乙○○之舉動，時間緊接，且出於同一目的，復又侵害相
    同法益，則按一般社會健全觀念，各該舉動之獨立性極為薄
    弱，尚難以強行分開，從而在刑法評價上，應合為包括之一
    行為予以評價，較為合理（起訴書原載明數罪併罰，惟公訴
    人已於本院審理期日之辯論程序更正為以接論犯論以一罪）
    。
三、本院審酌被告恣意以不法脅迫手段害及他人之執行業務權利
    ，且於偵、審程序中，屢屢飾辭否認犯行，未稍具悔意，本
    屬不該。再者，被告係為遂自己無端朋分本件工程款之不法
    意圖而為本案犯行，動機甚惡，自非可輕恕。末斟酌被告之
    品行及教育程度為國小畢業等一切情狀，爰量處如主文所示
    之刑，以示儆懲，至公訴人求予量處有期徒刑2 年10月，尚
    嫌過重，應予指明。
據上論結，應依刑事訴訟法第299 條第1 項前段，刑法第304 條
第1 項，刑法施行法第1 條之1 ，判決如主文。
本案經檢察官張貽琮到庭執行職務。
中    華    民    國    99    年    7     月    19    日
                  刑事第十一庭  法  官  莊珮吟
以上正本證明與原本無異。
如不服本判決應於收受判決後10日內向本院提出上訴書狀，並應
敘述具體理由。其未敘述上訴理由者，應於上訴期間屆滿後20日
內向本院補提理由書(均須按他造當事人之人數附繕本)「切勿逕
送上級法院」。
中    華    民    國    99    年    7     月    19    日
                                書記官  鍾淑美
◎附錄本案所犯法條：
《刑法第304 條》
以強暴、脅迫使人行無義務之事或妨害人行使權利，處3 年以下
有期徒刑、拘役或300 元以下罰金。
前項之未遂犯罰之。
《刑法施行法第1 條之1 》
中華民國94年1 月7 日刑法修正施行後，刑法分則編所定罰金之
貨幣單位為新臺幣。
94年1 月7 日刑法修正時，刑法分則編未修正之條文定有罰金者
，自94年1 月7 日刑法修正施行後，就其所定數額提高為30倍。
但72年6 月26日至94年1 月7 日新增或修正之條文，就其所定數
額提高為3 倍。

司法院資訊處製作；財團法人民間司法改革基金會備份。
